【裁判字號】    98,上重訴,32
【裁判日期】    990304
【裁判案由】    違反毒品危害防制條例
【裁判全文】
臺灣高等法院臺中分院刑事判決        98年度上重訴字第32號
上  訴  人  臺灣彰化地方法院檢察署檢察官
上訴人  即
被告之配偶  乙○○
被      告  甲○○
選任辯護人  王昌鑫律師
上列上訴人等因被告違反毒品危害防制條例案件，不服臺灣彰化
地方法院97年度訴字第1784號中華民國98年4月2日第一審判決
（起訴案號：臺灣彰化地方法院檢察署97年度偵字第3860、4472
、4799號），提起上訴，本院判決如下：
    主  文
原判決關於販賣第一級毒品暨定應執行刑部分撤銷。
甲○○所犯如附表各編號所示之罪（詳如附表「所犯罪名及處罰
」欄所示），各處如附表各編號所示之刑（詳如附表「所犯罪名
及處罰」欄所示）。應執行有期徒刑拾玖年。未扣案之販毒所得
新臺幣萬肆仟元沒收，如全部或一部不能沒收時，以其財產抵
償之。
    犯罪事實
一、甲○○前於民國(下同)96年間，曾因違反槍砲彈藥刀械管制
    條例、妨害自由等案件，經本院以96年度上訴字第835號判
    決各判處有期徒刑3年6月、6月，定應執行刑有期徒刑3年10
    月，嗣經上訴，由最高法院以96年度台上字第7158號判決駁
    回上訴確定，再經減刑為應執行有期徒刑3年8月；另於97年
    間，因運輸第一級毒品海洛因案件，經本院以96年度上重訴
    字第20號判決判處有期徒刑15年，嗣經上訴，由最高法院以
    97年度台上字第465號判決駁回上訴確定，上開各罪再定應
    執行刑有期徒刑18年7月確定，並與其於97年間所犯施用第
    一級毒品罪經臺灣彰化地方法院97年度訴字第1641號判決所
    判處之有期徒刑8月接續執行，現仍在執行中（不構成累犯
    ）。其明知海洛因係毒品危害防制條例第2條第2項第1款所
    規定之第一級毒品，非經許可不得販賣，竟仍意圖營利，分
    別基於販賣第一級毒品海洛因之犯意，以其所持用何人所有
    不明之門號為0000000000號（申用人為蔡漢霖、屬預付卡）
    之行動電話1支，供洪承儀及陳秋源與其聯繫後，約定於如
    附表所示之時間、地點當面交易達其目的，而販賣海洛因牟
    利。嗣經警對甲○○持用之上開行動電話實施通訊監察，於
    97年4月22日23時50分左右，持搜索票在甲○○位於臺中市
    ○○區○○路1段51巷14號9樓租屋處搜索查獲，並扣得其所
    有與販賣海洛因無關之海洛因1包(驗餘淨重0.1637公克) 、
    電子磅秤1台、SONY ERICSSON牌行動電話(內含門號
    0000000000號SIM卡)1支、ELIYA牌行動電話(內含門號
    0000000000號SIM卡)1支。
二、案經彰化縣警察局芳苑分局報告臺灣彰化地方法院檢察署檢
    察官偵查起訴。
    理  由
甲、證據能力方面：
一、按被告以外之人於偵查中向檢察官所為之陳述，除顯有不可
    信之情況者外，得為證據；又被告以外之人於檢察事務官、
    司法警察官或司法警察調查中所為之陳述，與審判中不符時
    ，其先前之陳述具有較可信之特別情況，且為證明犯罪事實
    存否所必要者，得為證據。刑事訴訟法第159條之1第2項、
    第159條之2分別定有明文。本法所規定傳聞法則之例外，其
    中就被告以外之人於偵查中向檢察官所為之陳述，立法理由
    係考量現階段刑事訴訟法規定檢察官代表國家偵查犯罪、實
    施公訴，依法其有訊問被告、證人及鑑定人之權，而實務運
    作時，檢察官偵查中向被告以外之人所取得之陳述，原則上
    均能遵守法律規定，鮮少以強暴、脅迫及其他不正之方法取
    得供述證據，其可信度極高，而有此例外之規定。是故，此
    項證據原則上具有證據能力，主張無證據能力之一方當事人
    須就「顯有不可信之情況」負舉證責任，必其舉證足以證明
    「顯有不可信之情況」，此項證據始例外不具證據能力。本
    件被告甲○○及其辯護人對於證人洪承儀及陳秋源之偵訊筆
    錄，雖均以該等筆錄為被告以外之人於審判外之陳述，又其
    等在檢察官偵訊時都戴手銬，處於被拘束的狀態，且檢察官
    在5月6日訊問證人陳秋源時並沒有諭知：陳述有受刑事追訴
    處罰，可不為陳述等語；證人洪承儀於4月30日接受檢察官
    訊問時，有關偵訊結果會導致自己受刑事追訴等語，證人剛
    開始有表示不願意，但筆錄這部分都沒有記載，顯見證人洪
    承儀、陳秋源於偵查之供述沒有可信性，均沒有證據能力云
    云。經查：
  證人洪承儀及陳秋源在檢察官偵查時，均係以證人之身分，
    經檢察官告以具結之義務及偽證之處罰，並經其等具結後，
    始接受檢察官之訊問，此有其等之證人結文各1份在卷可參
    （見97年度偵字第3860號卷第20、41頁）；且證人洪承儀、
    陳秋源於原審法院詰問時，亦均證稱其等於偵查中接受檢察
    官訊問時，檢察官並未有刑求或脅迫之情形（見原審卷第
    132、135頁），足見證人洪承儀於檢察官97年4月30日之訊
    問筆錄（見同上偵查卷第17至19頁）、證人陳秋源於檢察官
    97年5月6日之訊問筆錄（見同上偵查卷第40、41頁），並無
    證據顯示係遭受強暴、脅迫等不正方法之干擾而作成。
  而證人陳秋源於5月6日之偵查光碟，經本院勘驗結果：檢察
    官在於人別訊問後，在15：07：58秒時告訴證人陳秋源：「
    一樣，先問你意見。關於甲○○販賣毒品，有請你作證之必
    要。關於你自己涉嫌部分，可以保持沈默（15：08：11），
    你願不願意針對這部分，說明甲○○販毒的狀況？」。證人
    陳秋原則點點頭。檢察官問：「願意啦呴？」，陳秋源點頭
    回答：「願意。」。接著檢察官則要陳秋源朗讀節文，之後
    則開始實體訊問。至此為止之訊問過程，檢察官語氣平和，
    未施用強暴、脅迫、利誘、詐欺、疲勞訊問、違法羈押或其
    他不正方法，且雖非完全如筆錄所載陳述有受刑事追訴處罰
    ，可不為陳述等語，然檢察官亦有告知「關於你自己涉嫌部
    分，可以保持沈默」，檢察官並非完全沒有諭知，此有本院
    勘驗筆錄在卷可稽(見本院卷第93頁)。
  再證人洪承儀於4月30日偵查錄音光碟，經本院勘驗結果：
    檢察官在於人別訊問後，在11：27：36秒時告訴證人洪承儀
    ：
    檢：這次請你過來作證，有可能陳述內容會涉及你自己施
        用毒品或攜帶毒品犯行，你願意作證嗎？
    答：....
    檢：聽得懂嗎？我的意思是，我等一下問你的，可能涉及你
        施用毒品或持有毒品的問題，你可以拒絕作證，你願不
        願意作證？
    答：不願意，我現在被關，怕若說出毒品來源會被多判一條
        罪。
    檢：不會啦，不會多判一條，你現在是因為毒品什麼罪而被
        關?你什麼時候去關的？
    答：施用毒品，已經判了、執行了，3月26日開始執行，我
        自己去報到的。
    檢：你到3月20日還在吸，那你3月26日前有無施用毒品被偵
        辦的嗎?
    答：沒有。
    檢：沒有？怎麼會沒有，應該要有才對。
    答：有，就現在執行的部分。
    檢：那個判了就判了，不會有影響，我現在只是問毒品怎麼
        來的。
    答：那一天借訊的時候我就有講過了。
    檢：你願意在我面前作證嗎?再講一次?還是要到法官那邊才
        講？
    答：(沈默)。到法官那邊....
    檢：假如你都照實講，就是講一樣的東西啊。願意作證嗎？
        不會啦，你既然已經執行了，就不會再判你的案子，這
        樣你瞭解嗎？
    答：瞭解。
    檢：這樣你願意作證嗎，把事實釐清一下，就是甲○○之部
        分，願意作證嗎?
    答： (沈默)。
    檢：一般不願意作證，是怕被甲○○…。
    答：這是一部份原因。
    檢：不過我已經把他關起來，收押了，你不用怕他，他會關
        4個月，我是問你是否願意作證?
    答：(沈默)。
    檢：很猶豫嗎?為什麼會怕?若不願意，我會再問你不願意的
        理由。若你願意，很快就會結束了，只是問一下到底是
        什麼原因，經過是怎樣，願意嗎。
    答：好，可以。
    至此為止，檢察官語氣平和，對證人分析作證並不會影響其
    本身的案件，只是問一下甲○○案情部分之經過，並無以詐
    欺、脅迫施加壓力予洪承儀，此有本院勘驗筆錄在卷可稽(
    見本院卷第94頁)。
  再本件檢察官偵訊證人洪承儀及陳秋源時，未解除證人洪承
    儀及陳秋源之手銬，固有不宜，然依上所述，證人洪承儀及
    陳秋源2人於檢察官偵訊中所述，並無何其他遭受強暴、脅
    迫、威脅、利誘等足以影響證人洪承儀及陳秋源陳述真實性
    之情形，故本院認被告及其辯護人指稱該等筆錄有顯有不可
    信性之情形，容有誤會，是證人洪承儀及陳秋源之檢察官訊
    問筆錄，均有證據能力，而得採為本案事實判斷之證據，並
    不違證據法則（最高法院98年度台上字第4046判決參照）。
二、又被告以外之人於檢察事務官、司法警察官或司法警察調查
    中所為之陳述，基於實體發現真實之訴訟目的，依第159條
    之2規定，如與審判中之陳述不符時，經比較結果，其先前
    之陳述，相對上具有較可信之特別情況，且為證明犯罪事實
    存否所必要者，亦例外地賦與證據能力。是所謂「顯有不可
    信性」與「具有較可信之特別情況」，係指陳述是否出於供
    述者之真意、有無違法取供情事之信用性而言，故應就偵查
    或調查筆錄製作之原因、過程及其功能等加以觀察其信用性
    ，據以判斷該傳聞證據是否有顯不可信或有特別可信之情況
    而例外具有證據能力（最高法院94年度臺上字第629號判決
    意旨參照）。本件被告甲○○及其辯護人對於證人洪承儀及
    陳秋源之警詢筆錄，雖均以該等筆錄為被告以外之人於審判
    外之陳述，均沒有證據能力云云。惟查：證人洪承儀於原審
    證稱：「（問：有無跟甲○○拿過海洛因？）沒有。他沒有
    交過海洛因給我。」、「（問：有無透過甲○○去買海洛因
    ？）我有叫他幫我問過，他說要我們出錢一起買。我們一人
    出一、二千，甲○○去跟對方聯絡，看對方有沒有海洛因，
    我們二個人一起去拿，甲○○拿他的錢給對方，我的部分，
    也是我自己拿錢給對方，對方拿海洛因給我。我們是分開交
    易，他買他的，我買我的。」（見原審卷第130頁背面），
    而證人洪承儀於97年4月23日警詢時，則證稱：「我施用之
    海洛因是向甲○○購買的」等語（見芳警分偵字第
    0970007627號卷第7頁）。另證人陳秋源於原審證稱：「甲
    ○○打電話給我，我去找他，我們二個一起去，我在現場等
    ，甲○○在現場跟對方拿之後，立刻轉交給我。甲○○跟對
    方交易時，我看不到，因為我在車上等。甲○○不在車上，
    他去找對方，在馬路上，我有看到對方車子，但是沒有看到
    人。我不知道甲○○出多少錢，他每次都有出一點，因為我
    們一人一半，我忘記甲○○有無把他自己的錢拿出來……。
    」等語（見原審卷第133頁背面、第134頁），而證人陳秋源
    於97年5月5日警詢時則證稱：「（問：你是否曾經和甲○○
    一同外出一起購買毒品海洛因？）我不曾和甲○○一起外出
    購買海洛因。」等語（見同上警卷第33頁）。足見證人洪承
    儀、陳秋源於原審法院審理中及於司法警察調查中所為之陳
    述，有互不相符之處，並足以影響對被告是否成立犯罪之認
    定，是證人洪承儀、陳秋源於司法警察調查時之供述，與本
    案待證事實之存否至有關係。審酌證人洪承儀、陳秋源最初
    於司法警察調查時，從證人洪承儀供稱：「甲○○是兒時玩
    到大的朋友，沒有仇恨，沒有糾紛」（見同上警卷第6頁）
    ，證人陳秋源供稱：「我和甲○○從小認識到大」、「沒有
    仇恨」（見偵字第3860號卷第32頁背面）等情，足見其等對
    於司法警察之詢問，應無戒心，而出於自然及真實；何況，
    其等均自承有施用毒品之前科，是其等對於毒品之交易型態
    ，自屬知之甚明，無混淆之處，而其等既然對如何與甲○○
    間進行毒品交易，有具體之描述，可見應係其等親身經歷之
    事而非編造之詞；復於原審法院審理時證稱其等於警詢時，
    並未受刑求或脅迫（見原審卷第132、135頁），亦即其等於
    警詢之供述，未受強暴、脅迫等外力之干擾，或有何妨害其
    等自由陳述等因素存在。按此，證人洪承儀、陳秋源上開之
    警詢筆錄，應具有較為可信之特別情況。依上開規定，自得
    構成傳聞法則之例外，而均得作為證據。
三、另按被告以外之人於審判外之陳述，經當事人於審判程序同
    意作為證據，法院審酌該言詞陳述或書面陳述作成時之情況
    ，認為適當者，亦得為證據；當事人、代理人或辯護人於法
    院調查證據時，知有第159條第1項不得為證據之情形，而未
    於言詞辯論終結前聲明異議，視為有前項之同意，刑事訴訟
    法第159條之5定有明文。本判決以下所引用之通訊監察譯文
    、毒品鑑定書、聲紋鑑定資料、指認犯罪嫌疑人紀錄表、證
    人吳吉揚之警詢筆錄及行動電話申用人查詢資料等被告以外
    之人於審判外之言詞及書面陳述，已經本院於審理時提示調
    查，被告及其辯護人與公訴人，均同意作為證據，且迄至本
    院言詞辯論終結前，亦均未再聲明異議；另本院審酌該等陳
    述作成時之情況，亦均認為適當，復與本案待證事實具有關
    聯性，是此等陳述，自均得作為證據。
乙、實體方面：
一、訊據被告甲○○矢口否認有販賣第一級毒品海洛因之犯行，
    辯稱：其都是跟洪承儀、陳秋源一起去向藥頭「金童」拿的
    ，其並未賣海洛因予洪承儀、陳秋源，另其未使用門號0000
    000000號之行動電話，且對該電話通訊監察錄得之對話聲音
    ，與其聲音不同，其內容亦非其之對話云云。經查：
(一)被告販賣毒品海洛因予證人洪承儀部分：
  1.被告如何於如附表編號1、2所示時、地，2次均各販賣2000
    元之第一級毒品海洛因予證人洪承儀等情，業據證人洪承儀
    於檢察官偵訊時證稱：「海洛因是向甲○○買的。...(你跟
    甲○○買了幾次毒品？)1、2次而已，1次都是2000元。...
    （97年3月4日你有跟甲○○通話，甲○○問你要多少等語何
    意？）『八一』應該是指8分之1，『八一』的海洛因要3千
    元或3千5百元，我跟他說我差1千元，他後來是給我2千元的
    海洛因。（後來海洛因是否甲○○有交給你？）他晚上10
    點多在大雅路有拿1小包海洛因及1支捲好的菸給我，他說就
    算2千給我。...（97年3月7日是否與甲○○通話？）有，我
    說資料有齊全是指錢2千元，海洛因甲○○拿給我後就先走
    」等語明確（見偵字第3860號卷第17、18頁），並於警詢時
    指認販賣毒品之人為被告甚明，有指認犯罪嫌疑人紀錄表1
    份在卷可佐（見同上警卷第43頁），亦即被告確實於97年3
    月4日及同年3月7日，各販賣2000元之海洛因予證人洪承儀
    無訛。
  2.雖證人洪承儀於上開偵訊時，另證稱：「我是透過甲○○向
    『金童』買，我錢是交給甲○○，只有1次『金童』在場…
    …3月4日那次『金童』有在現場，毒品是『金童』拿給我的
    ，錢我是拿給『金童』，我要買毒品錢都拿給甲○○，3月7
    日那次『金童』沒有到，我就把錢交給甲○○去向『金童』
    拿毒品，隔了10、20分鐘甲○○才把毒品拿給我，他拿給我
    之後就把塑膠袋內的毒品倒出來分一人一半，錢是各自出的
    ，我是出2千5百元還是3千元。」（見偵字第3860號卷第18
    、19頁）云云，即指稱97年3月4日當次，係伊直接向『金童
    』購買海洛因，97年3月7日當次交易，則是由伊與被告共同
    出資購買。而直至原審法院審理時，證人洪承儀則又證稱：
    「（有無跟甲○○拿過海洛因？）沒有。他沒有交過海洛因
    給我。（有無透過甲○○去買海洛因？）我有叫他幫我問過
    ，他說要我們出錢一起買。我們一人出1、2千，甲○○去跟
    對方聯絡，看對方有沒有海洛因，我們2個人一起去拿，甲
    ○○拿他的錢給對方，我的部分，也是我自己拿錢給對方，
    對方拿海洛因給我。我們是分開交易，他買他的，我買我的
    。」（見原審卷第130頁背面），亦即謂其均是直接向「金
    童」購買海洛因。從證人洪承儀該等前後出入之供述，而且
    越來越有利於被告，可見證人洪承儀就此等部分之供述，顯
    係受人情壓力或與被告情誼之故，而刻意迴護被告。查證人
    洪承儀本身曾有施用毒品之經驗，其既非海洛因之製造者，
    則其所施用之毒品，當然係來自於他人，且證人洪承儀在接
    受警詢時又已成年（58年3月生），其對於毒品之交易型態
    ，究竟係合資購買或直接向何人購買等情，自屬能清楚區辨
    而無困難，尤其對於其為施用毒品之人而言，益為顯然。何
    況，參諸被告與證人洪承儀於97年3月4日20時56分42秒之通
    話內容：「被告：你要多少？洪承儀：八一的。被告：你不
    要多收一點？洪承儀：人連絡不上呀。被告：你夠嗎？洪承
    儀：差1000元」等語，以及於97年3月7日17時56分33秒之通
    話內容：「被告：你需要多少？洪承儀：和昨天一樣，但是
    今天我資料傳夠來的……」等語（見同上警卷第38頁），該
    等對話雖未「明言」購買「海洛因」，此洵屬為逃避通訊監
    察之故，事實上該對話係指購買海洛因而言，已經證人洪承
    儀於偵查中結證無訛在卷（見偵字第3860號卷第18頁）。而
    從該等對話中，均未提及「金童」之人，可見證人洪承儀於
    上開檢察官偵訊及原審審理時證稱：係直接或合資向「金童
    」之人購買海洛因一情，實屬虛偽，無可採信。故應以證人
    洪承儀在警詢所證稱：「我施用之海洛因是向甲○○購買的
    。我共向甲○○購過2次海洛因。第1次是97年3月4日晚上約
    10點半左右，我用黃淑雯我太太名下申請之0000000000行動
    撥打甲○○使用之0000000000門號聯絡，甲○○約我在台中
    市○○路與大雅路口處等。甲○○就開紅色福特自小客車到
    ，當天我向甲○○約定要購3千元的海洛因，但我身上只有2
    千元，全給甲○○後還欠他1千元，但甲○○給我1支摻有海
    洛因的香菸，其他的海洛因就用塑膠袋裝好給我。」等語（
    見同上警卷第7頁），亦即證人洪承儀於上開時、地，其海
    洛因係購自被告，而非合資向他人購買一情，方屬真實。
  3.被告甲○○雖辯稱其未使用門號0000000000號之行動電話，
    並否認該等通訊監察錄內容為其對話云云。惟查，被告確實
    有持用門號0000000000號之行動電話，且本案之通訊監察內
    容，確為被告與證人洪承儀、陳秋源及吳吉揚等之通話等情
    ，已據證人洪承儀、陳秋源及吳吉揚於警詢證述甚明（見同
    上警卷第7、8頁、偵字第3860號卷第33至35、49、50頁）。
    再者，本件經原審將該等通訊監察之錄音資料，送請法務部
    調查局進行聲紋鑑定後，該局認監聽所得疑為被告之聲音，
    與該局採樣之被告聲調經比對分析結果，確認兩者語音特徵
    相似率約百分之77.6，研判與被告之聲音音質相符一情，亦
    有該局98年1月15日調科參字第09800006140號聲紋鑑定報告
    書1份在卷可參（見原審卷第98頁）。由此，足認該等通訊
    監察之通話內容，確屬證人洪承儀、陳秋源、吳吉揚與被告
    之通話無訛。何況，被告在原審羈押庭之訊問時，亦承認其
    有使用門號0000000000號之行動電話，且對該等監聽譯文係
    其通話內容，並不爭執（見97年度聲羈字第148號卷第3至7
    頁），故被告之辯護人雖認聲紋比對部分相似度不足，而聲
    請本院再做1次聲紋比對部分，本院認無再加以調查之必要
    ，被告此部分之辯解，亦無可採。
(二)被告販賣毒品海洛因予證人陳秋源部分：
  1.被告如何於如附表編號3、4、5、6所示時、地，4次販賣各
    如該附表所示金額之第一級毒品海洛因予證人陳秋源等情，
    業據證人陳秋源於警詢時證述：「這次交易時間是97年3月5
    日12時30分許，交易地點是台中市○○路與文心路口的加油
    站前，這次我是向甲○○以6000元代價購買1包海洛因，多
    重我不清楚。甲○○是駕駛紅色自小客車一個人來，然後
    我走到甲○○車上將6000元拿給甲○○，甲○○就將海洛
    因拿給我。...我打給甲○○後他約我在台中市○○路與文
    心路口，我大約是在97年3月6日17時30分許向甲○○購買
    6000 元的海洛因，甲○○一樣是駕駛紅色自小客車一個人
    來，我上甲○○的車內與甲○○交易完毒品海洛因後，我們
    就各自離去。...我向甲○○購買6000元的海洛因，我打給
    甲○○後他約我在台中市○○路與文心路口，交易時間是97
    年3月7日11時30分許，甲○○一樣是駕駛紅色自小客車一個
    人來，我上甲○○的車內與甲○○交易完毒品海洛因後，我
    們就各自離去。...我於97年3月9日8點30分許，甲○○約我
    在台中市○○路與文心路口的加油站前，我以12000元代價
    向甲○○購買毒品，但甲○○只有拿一半量的海洛因給我，
    所以我再打給甲○○向他索討另一半。於97年3月9日10時30
    分許我又回到台中市○○路與文心路口加油站前向甲○○拿
    不足的一半海洛因拿給我」等語（見偵字第3860號卷第33至
    35頁），於檢察官偵查時證述：「警詢都是確實的。(97年
    3月5日)這次有買海洛因，是在中港路跟文心路那邊，這次
    我買6千元1包。...(甲○○是否有跟你提過跟什麼童的進毒
    品？)沒有，我沒有聽過。(97年3月6日你打電話給甲○○買
    毒品？)...我們每次買毒品都是約在中港路跟文心路那邊，
    這次也是買6千元，只有1次是買1萬2千元。(97年3月7日早
    上10點)這次也是有買，如警詢所述。(97年3月9日早上7點
    多)這次有買到，...這次是買1萬2千元，也是約在中港路那
    邊。」等語綦詳（見偵字第3860號卷第40、41頁），復有指
    認犯罪嫌疑人紀錄表，及通訊監察譯文各1份在卷可佐（見
    偵字第3860號卷第37、38頁），亦即被告確實於如附表編號
    3、4、5、6所示時、地，各販賣第一級毒品海洛因1次予證
    人陳秋源。
  2.至於證人陳秋源雖於原審法院審理時，證稱：「甲○○打電
    話給我，我去找他，我們2個一起去，我在現場等，甲○○
    在現場跟對方拿之後，立刻轉交給我。甲○○跟對方交易時
    ，我看不到，因為我在車上等。甲○○不在車上，他去找對
    方，在馬路上，我有看到對方車子，但是沒有看到人。我不
    知道甲○○出多少錢，他每次都有出一點，因為我們一人一
    半，我忘記甲○○有無把他自己的錢拿出來。」等語（見原
    審卷第133頁背面、134頁），亦即謂其係與被告合資向他人
    購買毒品。惟此部分之證述，與證人陳秋源之前於警詢、偵
    查時指稱是購自於被告一情不符。衡及證人陳秋源在接受警
    詢、偵查時已屬成年人（55年1月生），且其本身又屬施用
    毒品之人，對於毒品交易之型態，自知之甚詳，不可能混淆
    ；何況，證人陳秋源於原審法院審理時，亦證稱：其於警、
    偵訊時並無陷害被告之意思，其於偵查中所述為實在等語（
    見原審卷第134、135頁）。足見證人陳秋源上開有利於被告
    之證述，應係出於人情壓力或與被告之情誼，而為迴護被告
    所致，故自應以證人陳秋源在警詢、偵查時所為之證述較為
    可採。是被告否認販賣海洛因予證人陳秋源云云，殊無可採
    。
(三)邇來政府為杜絕毒品氾濫，毒害人民甚深，再三宣導民眾遠
    離毒品、媒體之報導既深且廣，對於毒品之禁絕，應為民眾
    所熟悉；被告既為智識健全之成年人，且在本案之前即有毒
    品前科，有臺灣高等法院被告前案紀錄表在卷可參，對此自
    無不知之理。而以海洛因毒品之取得不易及物稀價昂之情形
    ，苟被告於有償交付毒品海洛因給上開證人之交易過程中，
    並無利益可圖，此無異謂其係在甘冒被查獲並被移送法辦之
    風險之情形下，費時費事而平白將第一級毒品海洛因轉讓給
    並無特殊情誼之人施用，此情顯難認符情理，是被告買入上
    開毒品海洛因之價格，應較其出售之價格為低，而有從中賺
    取買賣價差牟利之意圖及事實，應屬合理之認定。再者，販
    賣海洛因係違法行為，非可公然為之，而海洛因亦無公定價
    格，係可任意分裝增減分量，且每次買賣之價格、數量，亦
    隨時依雙方之關係深淺、資力、需求量、對行情之認知、來
    源是否充裕、查緝是否嚴緊、購買者被查獲時供述購買對象
    之可能風險之評估等因素，而異其標準，機動調整，非可一
    概論之。從而販賣之利得，除非經行為人詳細供出各次所販
    賣之毒品之進價及售價，且數量俱臻明確外，實難察得其交
    易實情。然販賣者從價差或量差中牟利，方式雖異，惟其販
    賣行為在意圖營利則屬同一。從而，舉凡有償交易，除確有
    反證足以認定其確係另基於某種非圖利本意而轉讓毒品之外
    ，通常尚難因無法查悉其精確之販入價格，以作為是否高價
    賣出之比較，即任販賣者諉以無營利之意思，而阻卻對其販
    賣毒品犯行之追訴。本案被告與上開證人間之上開毒品海洛
    因交易屬有償行為，被告於接獲上述證人之電話後，費時、
    費事而與其等另外約定地點交易，倘非有利可圖，被告應不
    致願意甘冒刑罰重責而為本案上開犯行，足見被告主觀上確
    有營利之意圖甚明。
(四)綜上所述，本案事證明確，被告犯行均堪認定，應予依法論
    科。
二、被告甲○○行為後，毒品危害防制條例第4條業已修正，並
    於98年5月20日公布，同年月22日施行；又法規之制定與法
    規之修正，如有特定生效日之必要者，依中央法規標準法第
    14 條或第20條第2項準用第14條之規定，應分別特定其施行
    日期。法規制定或前次修正基於特殊因素所特定之施行日期
    ，並不適用於日後修正或再次修正之條文。法律之制定或修
    正，若未明定施行日期者，中央法規標準法雖未規定應自何
    時生效，然法律既經制定或修正並經總統公布，自應依一般
    原則，自公布日起算至第3日發生效力。至於92年7月9日修
    正公布之毒品危害防制條例第36條規定：「本條例自公布後
    6 個月施行。」其立法理由係謂：「依修正草案第2條第3
    項規定，法務部需會同衛生署成立審議委員會每3個月定期
    檢討調整毒品之分級及品項，而本次新增第四級毒品，有需
    要在新法施行前先經該審議會檢討後再調整公布，爰預留6
    個月緩衝期，以利處理。依本條例新修正之規定，有必要
    再訂定相關子法及修正相關法規，以配合本條例之施行，故
    亦有需要預留適當緩衝期，以利訂頒相關子法及相關法規之
    配合修正。」故該條規定，顯係因應該次修正之需，始預留
    適當之緩衝期。與本次之修正並未定有施行日期之特別規定
    ，且亦未明示係基於何特殊因素而修正，自並不能適用92年
    7 月9日修正公布之毒品危害防制條例第36條自公布後6個月
    施行之規定（司法院98年6月29日院台廳刑一字第
    0980014643號函參照）。查毒品危害防制條例第4條第1項
    原規定：「製造、運輸、販賣第一級毒品者，處死刑或無期
    徒刑；處無期徒刑者，得併科新臺幣1000萬元以下罰金」，
    修正後規定：「製造、運輸、販賣第一級毒品者，處死刑或
    無期徒刑；處無期徒刑者，得併科新臺幣2000萬元以下罰金
    」，是被告犯上開販賣第一級毒品罪於裁判時所適用之規定
    已有修正，修正前後就犯販賣第一級毒品罪所處死刑或無期
    徒刑之規定，雖無不同，惟就罰金部分，由得併科新臺幣
    1000 萬元以下罰金，修正為得併科新臺幣2000萬元以下罰
    金，是修正後之規定顯較不利於被告。又修正後毒品危害防
    制條例增訂第17條第2項雖規定，於偵查及審判中均自白者
    ，減輕其刑，但被告於本案並未自白販賣第一級毒品，自無
    從依該規定減輕其刑。依刑法第2條第1項前段之規定，仍應
    適用修正前即被告行為時之毒品危害防制條例第4條第1項之
    規定。
三、查海洛因係毒品危害防制條例第2條第2項第1款所列之第一
    級毒品，不得非法持有及販賣。核被告甲○○就附表編號1
    至6所為，均係犯修正前毒品危害防制條例第4條第1項之販
    賣第一級毒品罪。被告上開為販賣第一級毒品海洛因，而持
    有該等毒品之低度行為，為販賣毒品之高度行為所吸收，均
    不另論罪。被告所犯上述各罪，犯意各別，行為互殊，應分
    論併罰。再按刑之量定，為求個案裁判之妥當性，法律固賦
    予法院裁量權，但此項裁量權之行使，除應依刑法第57條規
    定，審酌行為人及其行為等一切情狀，為整體之評價，並應
    顧及比例原則與平等原則，使罪刑均衡，輕重得宜，以契合
    社會之法律感情。又刑法第59條規定犯罪之情狀可憫恕者，
    得酌量減輕其刑，其所謂「犯罪之情狀」，與同法第57條規
    定科刑時應審酌之一切情狀，並非有截然不同之領域，於裁
    判上酌減其刑時，應就犯罪一切情狀（包括第57條所列舉之
    10款事項），予以全盤考量，審酌其犯罪有無可憫恕之事由
    （即有無特殊之原因與環境，在客觀上足以引起一般同情，
    以及宣告法定低度刑，是否猶嫌過重等等），以為判斷。本
    院審酌被告如附表所示之6次販賣第一級毒品海洛因之犯行
    ，無視國家對於杜絕毒品危害之禁令，其行為固屬不當，應
    予非難，然其販賣第一級毒品之時間集中於97年3月初，共
    僅6次，且其全部所得共為34000元，亦非甚多，可認其販賣
    之數量非多，相較於長期大量販賣毒品之大毒梟或「大盤」
    等毒販而言，所為對社會治安及國民健康之危害，仍屬較輕
    。販賣第一級毒品罪之法定刑為死刑或無期徒刑之罪，而同
    為販賣第一級毒品之人，其原因動機不一，犯罪情節未必盡
    相同，或有大盤毒梟者，亦有中、小盤之分，甚或僅止於吸
    毒者友儕間為求互通有無之有償轉讓者亦有之，其販賣行為
    所造成危害社會之程度自屬有異，是倘其犯罪情狀甚輕，在
    兼顧防衛社會之目的下，非不可依客觀之犯行與主觀之惡性
    二者加以考量其情狀是否有可憫恕之處，適用刑法第59條之
    規定酌量減輕其刑，以期使個案裁判之量刑能斟酌至當，符
    合比例原則。是本院衡酌被告所犯販賣第一級毒品罪之情節
    ，並非重大，另被告有施用毒品之習慣，有臺灣高等法院被
    告前案紀錄表1份在卷可參，足見其之販毒，不無可能係為
    賺取己身施用毒品之費用，而屬下游之販毒者無疑，若以毒
    品危害防制條例第4條第1項所規定之法定本刑而科處最輕本
    刑無期徒刑，仍有情輕法重，猶嫌過重，在客觀上尚足以引
    起一般人之同情，而顯有可憫恕之處。是本院認依其情狀處
    以有期徒刑，已足以懲儆，並可達防衛社會之目的。爰就被
    告本案販賣第一級毒品犯行，均適用刑法第59條之規定酌量
    減輕其刑。
四、原審認被告甲○○販賣第一級毒品部分罪行明確，予以論罪
    科刑，固非無見，惟查：被告行為後，毒品危害防制條例第
    4條第1項之販賣第一級毒品罪，已於98年5月20日公布修正
    ，原審未及為新舊法之比較適用，自有未洽。被告之配偶為
    其提起上訴，指摘證人洪承儀、陳秋源於警詢、偵查中之證
    述內容不具可信性，原判決並未調查被告有無營利之意圖，
    被告並未販賣毒品海洛因云云；檢察官上訴意旨則認被告犯
    行並無可憫恕之處，且原審判決就被告被查獲當時持有毒品
    海洛因部分漏未裁判，就扣案之電子磅秤臺台、未扣案之裝
    填過門號0000000000號SIM卡之行動電話1支，未予宣告沒收
    ，而指摘原審判決有誤等語，經核雖均無理由，惟原判決既
    有上開可議之處，自屬不能維持，應由本院將原判決關於販
    賣第一級毒品部分撤銷改判。爰審酌被告明知海洛因係屬戕
    害人身心之毒品，竟為貪圖不法利益，鋌而走險販賣予他人
    施用，擴大毒害，無視上開毒品足以使施用者導致精神障礙
    、性格異常，甚至造成生命危險之生理成癮性及心理依賴性
    ，嚴重影響社會治安、戕害國民身心健康，惡性非輕，且販
    賣毒品乃屬萬國公罪，並減損國家國力、競爭力，對於違犯
    者不宜以輕判，以期降低毒品之氾濫，惟其販賣毒品之期間
    不長，販賣第一級毒品海洛因次數為6次，販賣所得不多，
    對象僅有2人，暨其犯罪之動機、方法、手段及犯罪後否認
    犯行之態度等一切情狀，分別量處如主文第二項如附表各編
    號所示之刑，並定其應執行之刑。
五、沒收部分：
  1.按毒品危害防制條例第19條第1項規定，犯販賣毒品罪者，
    其供犯罪所用或因犯罪所得之財物，均沒收之，如全部或一
    部不能沒收時，追徵其價額或以其財產抵償之。該規定係刑
    法第38條第1項第2款之特別規定，採義務沒收主義，故販賣
    毒品所得之對價，不問其中成本若干，利潤多少，均應全部
    諭知沒收，貫徹政府查禁煙毒之決心，以符立法本旨。且苟
    能證明係供犯罪所用或因犯罪所得之財物，均應沒收之，如
    全部或一部不能沒收時，追徵其價額或以其財產抵償之，並
    不以當場搜獲扣押者為限。但該條項並無如同條例第18條第
    1項所定「不問屬於犯人與否，沒收之」之明文，自屬相對
    沒收主義之立法。是其應沒收之物，應以屬被告所有者為限
    。又該規定所稱「追徵其價額」者，係指所沒收之物為金錢
    以外之其他財物而無法沒收時，應追徵其價額，使其繳納與
    原物相當之價額。如所得財物為金錢而無法沒收時，始應以
    其財產抵償之，而不發生追徵價額之問題(最高法院91年度
    臺上字第2419號、88年度臺上字2039號、93年度臺上字第
    2743號、95年度臺上字第305號判決意旨參照)。查被告所為
    如附表編號1至6所示之因販賣海洛因之所得（合計為34000
    元），係被告因犯罪所得之財物，雖未扣案，應依毒品危害
    防制條例第19條第1項之規定，在各主文項下併予諭知沒收
    ，如全部或一部不能沒收時，以其財產抵償之。
  2.另按沒收為從刑之一種，依主從不可分原則，應附隨於主刑
    而同時宣告之，除有罪，免刑等判決，於裁判時併宣告外，
    如諭知無罪之判決，既無主刑，從刑亦無所附麗，故案內之
    違禁物，應另依刑法第40條但書（現已修正為刑法第40條第
    2項）由檢察官聲請單獨宣告沒收（最高法院78年度臺非字
    第78號判例意旨參照）。故被告為警於97年4月22日23時50
    分左右，持搜索票在其位於臺中市○○區○○路1段51巷14
    號9樓租屋處搜索查獲之海洛因1包(驗餘淨重0.1637公克)，
    雖屬違禁物，有行政院衛生署草屯療養院97年6月3日草療鑑
    字第0970004706號鑑定書1紙在卷可稽（見原審卷第23頁）
    ，距被告所犯之本案販賣海洛因犯行，已超過1個月以上之
    時間，衡及被告自承於上開搜索前1日即97年4月22日23時有
    施用海洛因（見同上警卷第2頁背面），而該查扣之數量又
    尚微，是上開查扣之毒品海洛因，應屬被告施用後所剩餘，
    而與本案之販賣犯行無關，檢察官並未起訴被告此部分之持
    有第一級毒品犯行，復未聲請單獨宣告沒收(起訴書僅請求
    沒收被告所有供本案犯罪所用之扣案物)，則依上揭判例意
    旨所示之主從刑不可分原則，上揭扣案被告所有之海洛因1
    包不得於本案沒收，應由檢察官另案處理。又被告為警在上
    揭臺中市○○路○段租屋處所扣得之電子磅秤1台、SONY
    ERICSSON牌行動電話(內含門號0000000000號SIM卡)1支、
    ELIYA牌行動電話(內含門號0000000000號SIM卡)1支等物（
    見同上警卷第44頁），雖係被告所有，但被告否認有插用門
    號0000000000號之SIM卡，且無證據證明係供被告犯上開犯
    罪所用或預備或因犯罪所得之物，亦均非屬違禁物，亦不宣
    告沒收。至未扣案之門號0000000000號行動電話，雖係供被
    告所為如附表編號1至6所示之犯罪所用之物，因被告否認其
    擁有該支行動電話，且依卷附臺灣大哥大之查詢資料所示，
    其門號之申用人為蔡漢霖（見原審卷第83頁），本件亦無任
    何證據顯示上開門號或行動電話係被告所有之物，又不屬違
    禁物，核與毒品危害防制條例第19條第1項或刑法第38條沒
    收之要件均屬有間，爰不予諭知沒收。末查檢察
    官以被告於97年4月23日警詢中曾供述駕駛車號R7-2355號紅
    色福特自用小客車搭載吳吉揚前往交易云云(見同上警卷第3
    頁)，請求本院傳訊該車之車主丙○○部分，惟查上開車號
    R7-2355號自用小客車之車主既非被告，有車號查詢汽車車
    籍資料1紙在卷可稽(見本院卷第75頁)，被告亦否認為該車
    之所有人，自無證據顯示為被告所有供本案犯罪所用之物，
    本院自無再加以調查之必要，併此敘明。
據上論斷，應依刑事訴訟法第369條第1項前段、第364條、第299
條第1項前段，修正前毒品危害防制條例第4條第1項、第19條第1
項，刑法第2條第1項前段、第11條前段、第59條、第51條第5款
，判決如主文。
本案經檢察官丁○○到庭執行職務。
中    華    民    國    99    年    3    月    4    日
            刑事第五庭  審判長法  官  趙  春  碧
                              法  官  何  秀  燕
                              法  官  林  宜  民
以上正本證明與原本無異。
如不服本判決應於收受送達後10日內向本院提出上訴書狀，其未
敘述上訴之理由者，並得於提起上訴後10日內向本院補提理由書
（均須按他造當事人之人數附繕本）「切勿逕送上級法院」。

                              書記官  吳  雅  菁
中    華    民    國    99    年    3    月    4    日
附錄本案論罪科刑法條全文
毒品危害防制條例第4條
製造、運輸、販賣第一級毒品者，處死刑或無期徒刑；處無期徒
刑者，得併科新臺幣1千萬元以下罰金。
製造、運輸、販賣第二級毒品者，處無期徒刑或7年以上有期徒
刑，得併科新臺幣7百萬元以下罰金。
製造、運輸、販賣第三級毒品者，處5年以上有期徒刑，得併科
新臺幣5百萬元以下罰金。
製造、運輸、販賣第四級毒品者，處3年以上10年以下有期徒刑
，得併科新臺幣3百萬元以下罰金。
製造、運輸、販賣專供製造或施用毒品之器具者，處1年以上7年
以下有期徒刑，得併科新臺幣1百萬元以下罰金。
前五項之未遂犯罰之。
附表：
┌─┬───┬───┬────┬─────────────┬────────┐
│編│販賣對│時間  │地點    │販賣毒品次數及價格        │所犯罪名及處罰  │
│號│象    │(民國)│        │                          │                │
├─┼───┼───┼────┼─────────────┼────────┤
│ 1│洪承儀│97年3 │臺中市文│由洪承儀於該日19時1分41秒 │甲○○販賣第一級│
│  │      │月4日 │心路與大│，以其持用之0000000000號行│毒品，處有期徒刑│
│  │      │晚間22│雅路口附│動電話，撥打甲○○持用之  │拾伍年貳月，販賣│
│  │      │時30分│近      │0000000000號行動電話，約定│第一級毒品所得新│
│  │      │左右  │        │購買毒品海洛因，於左揭時、│臺幣貳仟元沒收，│
│  │      │      │        │地見面後，由甲○○交付洪承│如全部或一部不能│
│  │      │      │        │儀摻有毒品海洛因之香菸1支 │沒收時，以其財產│
│  │      │      │        │及海洛因1包(重量不詳)，洪 │抵償之。        │
│  │      │      │        │承儀當場交付甲○○新臺幣( │                │
│  │      │      │        │下同)2000元，而完成交易1次│                │
│  │      │      │        │。                        │                │
├─┼───┼───┼────┼─────────────┼────────┤
│ 2│洪承儀│97年3 │臺中市某│由洪承儀於該日17時56分33秒│甲○○販賣第一級│
│  │      │月7日 │處      │，以其持用之0000000000號行│毒品，處有期徒刑│
│  │      │17時56│        │動電話，撥打甲○○持用之  │拾伍年貳月，販賣│
│  │      │分後某│        │0000000000號行動電話，約定│第一級毒品所得新│
│  │      │時    │        │購買毒品海洛因，於左揭時、│臺幣貳仟元沒收，│
│  │      │      │        │地見面後，由甲○○交付洪承│如全部或一部不能│
│  │      │      │        │儀毒品海洛因1包(重量不詳) │沒收時，以其財產│
│  │      │      │        │，洪承儀當場交付甲○○2000│抵償之。        │
│  │      │      │        │元，而完成交易1次。       │                │
├─┼───┼───┼────┼─────────────┼────────┤
│ 3│陳秋源│97年3 │臺中市中│由陳秋源先於該日上午9時20 │甲○○販賣第一級│
│  │      │月5日 │港路與文│分34秒，以其持用之        │毒品，處有期徒刑│
│  │      │中午12│心路口附│0000000000號行動電話，撥打│拾伍年陸月，販賣│
│  │      │時30分│近      │至甲○○所持用之0000000000│第一級毒品所得新│
│  │      │左右（│        │號行動電話，聯繫買賣毒品海│臺幣陸仟元沒收之│
│  │      │起訴書│        │洛因，甲○○再於同日上午11│，如全部或一部不│
│  │      │記載為│        │時40分13秒，以0000000000號│能沒收時，以其財│
│  │      │12 時 │        │行動電話，撥打至陳秋源所持│產抵償之。      │
│  │      │）    │        │用之另1支0000000000號行動 │                │
│  │      │      │        │電話後，於左揭時、地見面，│                │
│  │      │      │        │由甲○○交付陳秋源毒品海洛│                │
│  │      │      │        │因1包(重量不詳)，陳秋源當 │                │
│  │      │      │        │場交付甲○○60 00元，而完 │                │
│  │      │      │        │成交易1次。               │                │
├─┼───┼───┼────┼─────────────┼────────┤
│ 4│陳秋源│97年3 │臺中市中│由陳秋源於該日16時35分26秒│甲○○販賣第一級│
│  │      │月6日 │港路與文│，以其持用之0000000000號行│毒品，處有期徒刑│
│  │      │17時30│心路口附│動電話，撥打甲○○持用之  │拾伍年陸月，販賣│
│  │      │分左右│近      │0000000000號行動電話，約定│第一級毒品所得新│
│  │      │（起訴│        │購買毒品海洛因，於左揭時、│臺幣陸仟元沒收之│
│  │      │書記載│        │地見面後，由甲○○交付陳秋│，如全部或一部不│
│  │      │為17時│        │源毒品海洛因1包(重量不詳) │能沒收時，以其財│
│  │      │許）  │        │，陳秋源當場交付甲○○6000│產抵償之。      │
│  │      │      │        │元，而完成交易1次。       │                │
├─┼───┼───┼────┼─────────────┼────────┤
│ 5│陳秋源│97年3 │臺中市中│由陳秋源於該日10時24分47秒│甲○○販賣第一級│
│  │      │月7日 │港路與文│，以其持用之0000000000號行│毒品，處有期徒刑│
│  │      │中午11│心路口附│動電話，撥打甲○○持用之  │拾伍年陸月，販賣│
│  │      │時30分│近      │0000000000號行動電話，約定│第一級毒品所得新│
│  │      │左右（│        │購買毒品海洛因，於左揭時、│臺幣陸仟元沒收之│
│  │      │起訴書│        │地見面後，由甲○○交付陳秋│，如全部或一部不│
│  │      │記載為│        │源毒品海洛因1包(重量不詳) │能沒收時，以其財│
│  │      │中午11│        │，陳秋源當場交付甲○○6000│產抵償之。      │
│  │      │時許）│        │元，而完成交易1次。       │                │
├─┼───┼───┼────┼─────────────┼────────┤
│ 6│陳秋源│97年│臺中市中│由陳秋源於該日6時10分48秒 │甲○○販賣第一級│
│  │      │3月9日│港路與文│，以其持用之0000000000號行│毒品，處有期徒刑│
│  │      │上午8 │心路口附│動電話，撥打甲○○持用之  │拾陸年，販賣第一│
│  │      │時30分│近      │0000000000號行動電話，向林│級毒品所得新臺幣│
│  │      │左右、│        │杉利表示購買毒品海洛因後，│壹萬貳仟元沒收之│
│  │      │同日│        │於左揭之時、地見面後，由│，如全部或一部不│
│  │      │上午10│        │甲○○交付陳秋源毒品海洛因│能沒收時，以其財│
│  │      │時30分│        │1包(重量不詳)，陳秋源當場 │產抵償之。      │
│  │      │左右（│        │交付甲○○12000元，嗣陳秋 │                │
│  │      │起訴書│        │源發現重量不足，乃於同日9 │                │
│  │      │記載為│        │時13分53秒，再撥打電話告知│                │
│  │      │上午8 │        │甲○○，二人乃又於左揭之│                │
│  │      │時許）│        │時、地見面，由甲○○補足該│                │
│  │      │      │        │不足之數量予陳秋源，而完成│                │
│  │      │      │        │交易1次。                 │                │
└─┴───┴───┴────┴─────────────┴────────┘

司法院資訊處製作；財團法人民間司法改革基金會備份。
